臺灣高等法院刑事判決　　　　　　　　　　　　　　九十三年度上訴字第九八二號
　　上　訴　人　臺灣台北地方法院檢察署檢察官
　　被　　　告　丙○○
　　　　　　　　功倍文化事業有限公司
　　代　表　人　王于方
　　被　　　告　乙○○
　　　　　　　　甲○○
　　右三人共同
　　選任辯護人　許巍騰律師
　　　　　　　　李怡卿律師
右上訴人因被告等違反著作權案件，不服臺灣臺北地方法院九十二年度訴字第一八五
一號，中華民國九十三年二月二十七日第一審判決（起訴案號：臺灣臺北地方法院檢
察署九十一年度偵字第二七二號）提起上訴，本院判決如左：
    主  文
上訴駁回。
    理  由
一、公訴意旨略以：被告丙○○明知「高校惡靈─富江」，係日本國大映株式會社製
    作之電影著作並享有著作財產權，於民國八十八年三月六日在日本公開上映，六
    月十一日發行錄影帶，五月二十六日專屬授權台灣之三本企業股份有限公司（以
    下簡稱三本公司）享有在台灣地區電影院線、非院線及錄影節目之發行（包括錄
    影帶、鐳射影碟及影音光碟）、電視之公開播送等著作財產權，八月六日，在臺
    灣地區嘉年華影城、百老匯影城、梅花戲院等院線公開上映。竟未經三本公司之
    同意或授權，於七月間，意圖銷售而擅自重製上開電影著作內容之光碟片，並於
    七月十九日、二十三日、八月六日販售上開非法重製物與知情之被告功倍文化事
    業股份有限公司（以下簡稱功倍公司）負責人被告乙○○，並以之為常業。而乙○○亦明知其所購買之光碟為侵害他人著作權之非法重製物，竟意圖營利而於八
    月十六日，以每套新台幣（下同）一百九十二點五元之價格販售與臺北市○○路
    ○段五十一號光華商場六十九號星聚書店負責人被告甲○○。甲○○基於概括犯
    意，以每套三百五十元之價格連續販售與不特定人圖利，以此方式侵害三本公司
    之著作財產權。嗣於八月二十七日下午四時許，為三本公司會同警員持搜索票前
    往星聚書店內當場查獲，並扣得非法重製之影音光碟七套，因認被告丙○○涉有
    違反著作權法第九十四條之以犯第九十一條第二項意圖銷售而擅自以重製方法侵
    害他人著作財產權為常業罪嫌；被告乙○○、甲○○涉有違反著作權法第九十三
    條第三款以同法第八十七條第二款明知為侵害他人著作權之物而意圖營利而交付
    罪嫌；被告功倍公司法人，應依同法第一百零一條第一項科以上開各罪罰金之刑
    。
二、訊之被告等則堅決否認有違反著作權法犯行，被告丙○○辯稱：其請朋友將富江
    影片從日本寄到台灣來，自行翻譯成中文後製成光碟賣給功倍公司，因為日本與
    我國沒有互惠協定，無違反著作權法之問題，所以才會引進；且其重製行為僅有
    一次，該犯行業經檢察官不起訴處分確定，不得再行起訴審判等語。被告功倍公
    司代理人王予方及被告乙○○、甲○○均辯稱：彼等對於該光碟無著作權一事並
    不知情，無犯罪之故意等語。
三、按犯罪事實應依證據認定之，無證據不得認定其犯罪事實，又不能證明被告犯罪
    者，應諭知無罪之判決，刑事訴訟法第一百五十四條第二項、第三百零一條第一
    項分別定有明文。又同一案件曾為不起訴處分，而違背刑事訴訟法第二百六十條
    之規定再行起訴者，應諭知不受理之判決，同法第三百零三條第四款亦有明文，
    至於是否為同一案件，應視所訴彼此兩案之被告與被訴之犯罪事實是否同一而言
    ，若兩案所訴被告同一，被訴之犯罪事實亦無異，不因前後所主張之罪名有異即
    可謂非同一案件。
四、被告丙○○公訴不受理部分：被告丙○○另案被訴於八十八年七月間，意圖營利
    擅自重製高校惡靈富江一千五百支（影音光碟片一千支、錄影節目帶五百支），
    販賣予謝銀能等不特定人牟利之犯行，業經板橋地方法院檢察署檢察官於九十年
    四月四日以九十年度偵字第五七三六號為不起訴處分，並經臺灣高等法院檢察署
    以九十年度聲議字第一五八九號駁回再議處分確定等情，有各該處分書附卷可參
    。被告亦供稱：高校惡靈富江之重製只作了一批等語（見原審九十二年二月十六
    日審理筆錄），是本件檢察官於前開不起訴處分確定後，並無刑事訴訟法第二百
    六十條之情形，就同一被告之同一犯罪事實再行起訴，揆諸前揭說明，自應為不
    受理之諭知。至前開不起訴處分書所認被告罪嫌雖為著作權法第九十一條第二項
    ，與本件起訴書認被告涉犯著作權法第九十四條、第九十一條第二項罪嫌不同，
    然兩案之被告及犯罪事實既為同一，不因罪名不同而認非同一案件。
五、被告功倍公司、乙○○、甲○○無罪部分：
（一）按著作權法第四條規定：外國人之著作於符合該條規定，得依本法享有著作權
      ；但條約或協定另有約定，經立法院議決通過者，從其約定。又依立法院於八
      十二年四月二十二日議決通過，並於八十二年七月十六日簽署生效之「北美事
      務協調委員會與美國在台協會著作權保護協定」（以下簡稱中美著作權保護協
      定）第一條第四項規定：「第四項所規定之人或組織，在締約雙方領域內，於
      下開兩款條件下，經由有關各造簽訂任何書面協議取得文學或藝術著作之專有
      權利者，應被認為係『受保護人』：甲、該專有權利係該著作於任一方領域參
      加之多邊著作權公約會員國內首次發行後一年內經由有關各造簽署協議取得者
      。乙、該著作須已可在任一方領域內對公眾流通。」是以起訴書所指之八十八
      年間日本高校惡靈富江之著作，並不符合我國著作權法第四條第一項之規定。
      雖依同法第二項規定，因我國與美國定有中美著作權協定，日本於一八九九年
      七月十五日加入伯恩公約，一九五六年一月十八日加入世界著作權公約，依中
      美著作權協定約定，於日本國首次發行之著作，由該協定第一條前段所定之人
      ，即（一）美國人或我國人，（二）美國人或我國人擁有百分之五十以上股份
      或其他專有利益之不論位於何處之法人，（三）美國人或我國人直接控制之不
      論位於何處之法人，（四）美國法人或我國法人之分公司或子公司所控制之不
      論位於何處之法人，於首次發行後一年內，以書面協議取得專有權利，且該著
      作並已在美國或中華民國管轄區域內對公眾流通者，該取得專有權利之人始得
      主張為受保護人。又依中美著作權協定第一條第四項之甲、乙兩款需同時存在
      。且所稱對公眾流通之定義，該協定雖無定義，惟應與著作權法第三條第一項
      第十二款定義之發行情形相當，依該條項規定發行：指權利人散布能滿足公眾
      合理需要之重製物。散布：指不問有償或無償，將著作之原件或重製物提供公
      眾交易或流通，同條第一項第十一款定有明文，是若僅係電影之公開上映，尚
      未發行錄影帶、光碟販售，應尚不符合對公眾流通之要件，業經著作權之主管
      機關經濟部智慧財產局九十年一月三十日（九Ｏ）0000000000號、
      八十九年十二月二十六日（八九）智著字第八九０一二二三二號函釋在案。
（二）本件電影片高校惡靈富江係日本大映株式會社製作出品，於八十八年三月六日
      ，在日本公開首映，同年六月十一日在日本發行錄影帶，告訴人於八十八年五
      月二十六日一年內以書面協議取得該影片之專屬授權。其授權範圍包含錄影節
      目之製造發行、電視之公開播送，並於同年八月間在台灣地區電影院上映等事
      實，為告訴代理人段國榮於警訊中陳述在卷，並有行政院新聞局電影准演執照
      、經濟部公司執照、大映株式會社證明書、買賣合約備忘錄、專屬授權證明書
      、報紙電影廣告版等影本在卷可查（見八十八年度偵字第一九九九一號卷第二
      十七頁至第三十四頁）。該高校惡靈富江雖符合中美著作權保護協定第一條第
      四項甲款之規定。然三本公司取得高校惡靈富江之著作財產權授權後，僅於八
      十八年八月間在電影院公開上映該影片，尚未發行錄影帶、光碟販售等情，為
      告訴代理人段國榮證述屬實，陳稱：「該高校惡靈富江，光碟片每片市價我不
      清楚，因為該影片之光碟片、錄影帶等產品尚未正式發行」、「．．．告訴人
      雖已取得該影片發行之授權，但尚未正式發行」（見八十八年度偵字第一九九
      九一號偵查卷第十一頁至十四頁）。則本件被告功倍公司及乙○○係於八十八
      年八月十六日將重製之光碟出售予甲○○，甲○○再出售予不特定人圖利，迄
      同年八月二十七日始經警查獲，當時該著作因尚未發行光碟、錄影帶對公眾流
      通，自不符合中美著作權保護協定第一條第四項乙款之規定。揆諸前揭說明，
      告訴人自不得主張為中美著作權保護協定第一條所稱之受保護人，該高校惡靈
      富江即無從依我國著作權法第四條規定享有著作權。被告功倍公司、乙○○、
      甲○○之行為，自不構成侵害他人著作權。本件不能證明被告功倍公司、乙○○、甲○○犯罪。
五、原審對被告丙○○為公訴不受理之判決，對被告功倍公司、乙○○、甲○○為無
    罪之判決，於法並無不合。公訴人上訴意旨，指摘原判決所謂對公眾流通，依照
    文義及交易慣例解釋，僅須已「可」在任一方領域內對公眾流通，而非須已在任
    一方領域內對公眾流通，蓋如為須已在任一方領域內對公眾流通，始受保護，則
    在臺灣取得影片及錄影帶、光碟片發行權或專屬授權之人，於電影公開上映之際
    ，必須同步發行發行錄影帶或光碟片，否則將不受保護，此不符商場經常規，將
    使上揭保護形同具文。又刑事訴訟法二百六十條雖規定，不起訴處分已確定者，
    非有該條第一、二款情形之一，不得對於同一案件再行起訴。該法條所稱之同一
    案件，係指事實上之同一案件而言，不包括連續犯、牽連犯之法律上同一案件。
　　高校惡靈富江影片，於八十八年八月六日予以在臺北市梅花、嘉年華及百老匯戲
    院播映而對公眾流通散布，仍得受我國著作權法保護，而被告丙○○雖供稱重製
    次數僅為一次，惟並未提出任何證據證明該次查扣之侵害著作權物與本件係屬同
    一，該案件與本件非同一案件，自無重複起訴而為不受理判決之問題云云。惟查
    ：廣播電視法第二十九條之一規定：廣播電視節目供應事業之設立，應經新聞局
    許可，其節目內容及有關管理事項準用第二十一條第二十五條第二十八條及第三
    十四條之規定。又無論任何類型之節目，凡供電臺使用者，其輸入或輸出，均應
    經主管機關許可，同法第二十八條亦有明文。再同法第四十五條之二規定違反第
    二十九條之一之規定，經營、策劃、製作、發行或託播廣播電視節目、廣告、錄
    影節目帶者，處三千元以上、三萬元以下罰鍰，並沒入其節目。同法施行法第三
    十九條第一項明定廣播電視節目供應事業於錄影節目帶發行或播映前，應檢具申
    請書表、錄影節目帶、審查費及證照費，送請新聞局審查，其非自行製作之錄影
    節目帶，並應檢具經授權之證明文件；錄影節目帶經審查核准後，由新聞局發給
    證明。但經新聞局公告免送審者，不在此限。是依上開規定，告訴人所輸入之高
    校惡靈富江錄影節目（包括錄影帶、雷射影碟及影音光碟）於在台灣地區發行或
    播映前，應送請新聞局審查，經審查後，方得發行，違者，將遭依廣播電視法第
    四十五條之二規定，處以罰鍰。本件高校惡靈富江電影，雖經核准自八十八年八
    月四日放映，惟其家用錄影節目（錄影帶、雷射影碟及影音光碟）之播映，則係
    至八十八年八月三十一日方經新聞局發給錄影節目審查合格證明書。是告訴人在
    取得主管機關之審查合格證明書前，依法尚不得在台灣地區內公開發行，自難謂
    達已可在台灣地區對對公眾流通之程度。又所謂已發行之著作，係指不論複製之
    方式為何，經獲得著作權人之同意而發行之著作，且發行之版本數量依該著作之
    性質，須已滿足公眾之合理需求。但戲劇、樂劇著作或電影著作之上演、音樂著
    作之演奏、文學著作之公開朗讀、文學或美術著作之有線傳播或廣播、美術著作
    之展示等，均不構成發行，中美著作權保護協定第三條（二）訂有明文。又發行
    係指權利人散布能滿足公眾合理需要之重製物，此觀著作權法第三條第一項第十
    二款規定甚明。是若僅是電影公開上映，尚未發行錄影帶、光碟販售，應尚不符
    合對公眾流通之要件，此亦有上揭經濟部智慧財產局（八九）智著字第89000431
    號函、（八九）智著字第89012232號函釋在卷。本件高校惡靈富江影片，雖係於
    八十八年八月六日在台灣地區戲院公開上映，然至被告等被查獲之同年八月二十
    七日止，尚未有錄影帶、光碟之發行，告訴人亦未能提出已有散布能滿足公眾合
    理需要之重製物之意思與準備，亦即在市場上提供合理之數量使該錄影節目之錄
    影帶、光碟片達到一般人在出售同類著作之場所可得購買之程度。公訴人認該著
    作物已達可在台灣地區對公眾流通之程度，尚有未合。又經本院調取台灣板橋地
    方法院檢察署九十年度偵字五七三六號偵查卷（含台灣高等法院檢察署九十年度
    聲議字第一五八九號）該案不起訴處分所偵辦之事實與本案公訴人所訴之事實，
    其被告、影本名稱、時間等事實完全相符，為同一案件，並非裁判上一罪案件。
    而檢察官對被告犯罪事實，應負舉證責任，並提出證明之方法，刑事訴訟法第一
    百六十一條第一項定有明文。被告並無自證無犯罪之義務。本件公訴人未能舉證
    提出兩案非同一案或同一案件有刑事訴訟法第二百六十條之情形，再行起訴之證
    據，指被告不能舉證同一案件，並無理由，上訴自應予以駁回。
六、據上論斷，應依刑事訴訟法三百六十八條，判決如主文。
本案經檢察官劉靜婉到庭執行職務。
中　　　華　　　民　　　國　　九十三　　年　　　五　　　月　　 十九 　　日
                              臺灣高等法院刑事第二十庭
                                  審判長法  官　洪　政　雄
                                        法  官　鄧　振　球
                                        法  官　趙　功　恆
右正本證明與原本無異。
如不服本判決，應於收受送達後十日內向本院提出上訴書狀，其未敘述上訴之理由者
並得於提起上訴後十日內向本院補提理由書（均須按他造當事人之人數附繕本）。
                                        書記官　孫　佩　琳
中　　　華　　　民　　　國　　九十三　　年　　　五　　　月　　 十九 　　日
